【裁判字號】    96,上易,2198
【裁判日期】    970304
【裁判案由】    詐欺
【裁判全文】
臺灣高等法院臺中分院刑事判決        96年度上易字第2198號
上  訴  人  臺灣彰化地方法院檢察署檢察官
被      告  乙○○
上列上訴人因詐欺案件，不服臺灣彰化地方法院96年度易字第10
02號中華民國96年11月2日第一審判決（起訴案號：臺灣彰化地
方法院檢察署96年度偵字第2134號），提起上訴，本院判決如下
：
    主  文
上訴駁回。
    理  由
一、公訴意旨略以：被告乙○○在可預見帳戶提供予他人使用，
    因該帳戶所有人名義與實際使用人不同，將可能成為不詳犯
    罪集團作為詐欺取財之犯罪工具，藉此躲避警方之追查，而
    在不違背其本意下，竟意圖為他人及自己不法之所有，基於
    幫助犯罪集團成員涉犯詐欺取財行為之不確定犯意，以不詳
    之代價，於民國96年2月1日凌晨2時30分許，前往彰化交流
    道附近之空軍一號巴士站，以快遞方式將其台灣郵政股份有
    限公司秀水郵局帳戶（局號0000000，帳號0000000號，下稱
    本件郵局帳戶）之存摺、提款卡寄出，並於同日凌晨3時許
    ，以電話告知密碼，以此方式提供給蒐集帳戶之姓名不詳成
    年女子，並幫助該人從事犯罪。該不詳姓名女子與所屬詐騙
    集團即共同基於意圖為自己不法之所有之犯意聯絡，於雅虎
    奇摩拍賣網站架設帳號不詳之拍賣網頁，明知其並無網路遊
    戲錢幣可供出賣，竟仍在雅虎奇摩拍賣網站上刊登廣告，詐
    稱要拍賣錢幣，嗣洪凌忠於96年2月1日19時許，在台中市○
    區○○○段380號上網瀏覽，因而陷於錯誤，出價得標，並依
    指示分3筆匯款共新台幣（下同）17,995元至2個不同之帳戶
    ，其中16,995元係匯入乙○○之上開帳戶內，隨即遭該不詳
    姓名女子所屬詐騙集團提領一空，而詐欺取財得逞。嗣因洪
    凌忠遲未取得網路遊戲錢幣，始知受騙，並報警將該帳戶列
    為警示帳戶，因認被告涉犯刑法第30條第1項前段、第339條
    第1項之幫助詐欺取財罪嫌。
二、按被告未經審判證明有罪確定前，推定其為無罪；犯罪事實
    應依證據認定之，無證據不得認定犯罪事實。又不能證明被
    告犯罪者，應諭知無罪之判決，刑事訴訟法第154條第1項、
    第2項、第301條第1項，分別定有明文。次按認定不利於被
    告之事實，須依積極證據，苟積極證據不足為不利於被告事
    實之認定時，即應為有利於被告之認定，更不必有何有利之
    證據；又認定犯罪事實應依證據，為刑事訴訟法所明定，故
    被告否認犯罪事實所持之辯解，縱屬不能成立，仍非有積極
    證據足以證明其犯罪行為，不能遽為有罪之認定，最高法院
    分別著有30年上字第816號、30年上字第1831判例意旨可稽
    。次按刑法上之幫助犯，係指以幫助之意思，對於正犯資以
    助力，使其犯罪易於達成而言，故幫助犯之成立，不僅須有
    幫助他人犯罪之行為，且須具備明知他人犯罪而予以幫助之
    故意，始稱相當；又刑法並不承認過失幫助之存在，是以從
    犯之成立，須有幫助之故意，亦即必須認識正犯之犯罪行為
    而予幫助者，始足當之，最高法院86年度臺上字第4824號、
    72年度臺上字第6553號判決意旨可資參照。
三、公訴人認被告乙○○涉有上揭幫助詐欺取財犯行，主要係以
    下列論述為據：
  (一)被告所有本件郵局帳戶既有多之提領使用之紀錄，可知被告
    對於跨行轉出之操作程序甚為明瞭，豈有任意聽信陌生女子
    之指示而操作提款機，竟不知所為係轉跨行轉出程序之理，
    被告既自承將其所有本件帳戶之存摺、提款卡及密碼重要理
    財工具主動交付他人，而一般人均知悉上開金融資若未妥為
    保管，有被冒領、非法使用之虞，被告既已年滿20歲，自無
    不知之理，竟仍擅自將本件郵局帳戶資料交予素未謀面之陌
    生人，所為與常理不符。且取得被告帳戶者為詐欺集團成員
    ，該集團詐欺目的在取得款項，若非確定所取得之帳戶資料
    得以自由行使，則所詐得之款項豈不隨時遭被告以掛失補發
    銀行帳戶資料等方式黑吃黑，致無法提領。
  (二)本件帳戶，經詐欺集團用以向被害人洪凌忠詐取財物等情，
    業據證人洪凌忠於警詢證述明確，復有證人提出之聯邦銀行
    客戶交易明細表、台中市警察局第三分局受理刑事案件報案
    三聯、臺中市警察局第三分局受理詐騙帳戶警示、電話斷話
    簡便格式表及內政部警政署反詐騙案件紀錄表、本件郵局帳
    戶開戶資料、歷史交易清單、和信電訊股份有限公司門號使
    用人資料、個人基本料及通聯紀錄等附卷可稽。
四、訊據被告固對於將本件郵局帳戶之存摺、提款卡寄予不熟識
    之人，並告知密碼之事實坦承不諱，惟堅決否認有何幫助詐
    欺取財之犯行，辯稱伊於網路聊天室上認識之女子「飛飛」
    （下稱飛飛），要找伊援交，雖經伊拒絕，但飛飛表示可出
    來見面交朋友，然要求確認身分，要伊至提款機前依其指示
    操作，以確認其身分，伊共匯款3次，前2次均未能匯出，第
    3次將款項匯出，飛飛表示要伊寄交本件郵局帳戶之存摺、
    提款卡，始能返還前開款項，遂將本件郵局帳戶之存摺及提
    款卡等寄交給飛飛，隨後並在飛飛以0000-000-000行動電話
    通訊時告知密碼，飛飛即表示約3-7個工作天即可寄還給伊
    等語。經查：
(一)本件被告所開立之本件郵局帳戶，被詐騙集團利用作為向被
    害人洪凌忠詐欺取財之入帳帳戶，及被害人洪凌忠遭詐騙後
    確有匯款至上開存款帳戶等情，固據被害人洪凌忠陳述綦詳
    ，並有被害人洪凌忠匯款時之自動櫃員機客戶交易明細表2
    紙可佐。惟被告是否僅因提供其帳戶之存摺及提款卡予他人
    即應負檢察官所指詐欺取財罪之幫助犯罪責，尚有疑義，蓋
    依前揭關於刑法上幫助犯之說明，因幫助犯係從屬於正犯而
    成立，並無獨立性，故幫助犯須對正犯之犯罪事實，具有共
    同認識而加以助力，始能成立，其所應負責任，亦以與正犯
    有同一認識之事實為限。因檢察官所指被告所為本件涉案情
    節（提供帳戶存摺、提款卡及密碼），並非刑法詐欺取財罪
    之構成要件事實，亦即被告應否負檢察官所指幫助犯罪責，
    端視被告於提供其所有之本件郵局帳戶存摺、提款卡及密碼
    予他人時，對於該他人所欲實施之特定犯罪之行為，究竟有
    無認識，並本此認識進而以交付提款卡之方式予以助力，被
    告始應負上開罪名之幫助犯罪責；倘被告並無此認識，即不
    得遽論以幫助犯罪責。
(二)被告於警詢、偵查、原審及本院審理時，均供稱依飛飛之指
    示曾操作郵局提款機3次，前2次均未成功，第3次始將匯款
    成功等語，核與卷附被告郵局帳戶歷史交易清單及上海商業
    儲蓄銀行中和分行（下稱上海商銀）函附證人劉永泉帳戶資
    金往來明細所載之被告於96年2月1日由本件帳戶轉帳776元
    至00000000000000000 000933號證人劉永泉上海商銀帳戶，
    因交易未成功，由電腦自動沖轉回存本件郵局帳戶內，嗣再
    轉帳4,992元（另加17元手續費）至上海商銀0000000000000
    0000000933號證人劉永泉之帳戶等紀錄相符，並有台灣郵政
    股份有限公司彰化郵局96年7月18日函暨附件、查詢帳戶最
    近交易資料及上海商銀中和分行96年9月14日函暨附件可稽
    (見原審卷p20-21、24、28)；被告復辯稱伊與飛飛於96年2
    月1日凌晨有多次電話聯絡等語，參諸卷附通聯紀錄，被告
    使用之0000-000-000號行動於96年2月1日確有數通與0000-0
    00-000號行動電話之通話往來，亦有台灣大哥大資料查詢1
    紙可憑 (見偵卷p24)。又上開上海商銀000000000000000000
    00933號帳戶之持有人劉永泉於96年1 月29日見援交訊息，
    而遭人佯稱以匯款至他人帳戶之方式用以確認身分為由，而
    遭詐款匯款29,818元後，又遭詐騙集團成員稱要伊將提款卡
    寄給他，始能將款項轉回來，伊即將提款卡等以客運方式寄
    至台中朝馬站予對方等情，亦經證人劉永泉於原審到庭具結
    證述屬實（見原審卷p36正、反面），並有前開上海商銀96
    年9月14日函附劉永泉00000000000000000000933號帳戶交易
    明細表及臺灣板橋地方法院檢察署檢察官96年度偵字第1251
    5號聲請簡易判決處刑書各1份在卷可考（見原審卷p24-28、
    40- 41)。固本件被告依飛飛女子之指示操作提款機後，而
    將款項匯入之第三人劉永泉上海商銀帳戶，復依對方之指示
    交出帳戶提款卡及存摺，即可將前開匯款退還等語，核與證
    人劉永泉遭他人以援交為餌，要求以匯款確認身分後，並告
    知將提款卡寄交對方，即可將款示轉回之方式，而遭人詐騙
    現金及金融帳戶提款卡等情，大致相符，可見本件因聽信他
    人以援交或交友之名義，與對方聯絡並依其指示操作提款機
    供確認身分之用，隨即應對方要求交付金融機構帳戶存摺及
    提款卡等供退還匯入款項者，非僅被告一人，雖政府曾大力
    宣導，並督促民眾注意有不集團利用人頭帳戶，作為詐騙錢
    財之犯罪工具，藉此逃避檢警查緝之情事，以被告在未與對
    方碰面下，僅應對方女子之說詞，即任意將本件郵局帳戶存
    摺及提款卡等物輕易寄交未曾謀面之陌生女子等情質疑被告
    ，就事理而論，固非全屬無據，然詐欺罪之被害人之所以為
    他人詐術所欺，或源其本身之貪婪、好色或源於無知、疏忽
    等等，不一而足，且一般年輕男子對於網路聊天室認識之異
    性網友，本易生幻想，當該異性網友以援交或交朋友為由而
    尋求見面之誘惑之詞時，如本身亦起遐想，極易受制於對方
    ，實難期待均能冷靜思考對方之要求是否合於常理，依證人
    劉永泉所述情節，核與被告所述大致相符，則被告誤信飛飛
    女子之指示，以操作提款機之方式，確認自己之身分後，藉
    此與飛飛碰見，逕而依飛飛女子所述將本件郵局存摺及提款
    卡寄交對方，雖有失當，然尚非全然不可採，足證，本件被
    告辯稱係遭網友飛飛女子所詐騙，而匯款5009元 (4992元+
    手續費17元)及寄交本件郵局帳戶存摺、提款卡及密碼等，
    尚非無可採信為真正。
(三)按一般販賣或出借帳戶者，或提供個人不常使用之帳戶，或
    應詐騙集團之要求提供專程前往金融機構所新開立之帳戶，
    大體而言，所提供之帳戶多係不常或不曾使用之帳戶，衡諸
    常情，實難想見有將個人仍正常使用中之支薪帳戶販售或出
    借他人之情事。本件被告交付不詳女子之郵局帳戶，係被告
    於93年3月13日所申辦，且自93年4月15日起至該帳戶於96年
    2月2日遭列為警示戶止，均以該帳戶作為任職中國石油台公
    司支領薪資所使用之帳戶，有本件郵局被告帳戶之立帳申請
    書、客戶歷史交易清單、臺灣郵政股份有限公司臺中郵局97
    年1月4日中管字第0972100009號函文等在卷可稽 (見偵卷p9
    -16、本院卷p30-31)。又被告上開支領薪資使用之本件郵局
    帳戶於96年2月2日被設為警示帳戶而停止一切交易，導致96
    年2月份由中國石油公司委發之被告薪資款項亦無法入帳，
    是以，被告自其支薪帳戶遭凍結後至96年6月20日離職止，
    中國石油公司對於被告薪資之支付方式，於96年3月10日因
    郵局退後改以現金支付、96年4至6月均改以支票支付、96年
    7 月10日又經郵局退後，改以現金支付，亦有上開臺灣郵政
    股份有限公司臺中郵局97年1月4日中管字第0972100009號函
    及台灣中油股份有限公司油品行銷事業部台中營業處97年1
    月30日中人字第09710035860號函附卷可參 (見本院卷p30-3
    1、p40-41)，足見，被告本件郵局帳戶自93年4月起即屬任
    職單位支薪專用帳戶，且被告自93年4月起至96年6月20 日
    止均任職中國石油公司，亦有前開函文及被告本件郵局帳戶
    之交易清單上按月撥入之委發款項在卷可參，被告於96年2
    月1日將本件郵局帳戶存摺及提款卡交付飛飛女子時，尚任
    職中國石油公司，嗣後並因前開任意將存摺及提款卡交付他
    人之行為，導致其支薪所使用之本件郵局帳戶被列為詐騙警
    示戶而遭凍結，並造成任職之中國石油公司無法依規定發放
    薪水，並改以開立支票或待郵局退款後，以現金發放之方式
    為之，已詳如前開函文所載，可見，被告所交付之存摺及提
    款卡，確實係其平日正常使用中之帳戶，實難想見，被告有
    將個人支薪所需帳戶出售或出借他人供犯罪所用之動機及可
    能。
(四)又被告辯稱本件郵局帳戶之存摺及提款卡已於96年2月1日凌
    晨依飛飛指示寄送台中朝馬車站後，於96年2月1日凌晨3時
    許即接獲飛飛之電話並將密碼告知對方等情，有被告所有00
    00-000-000號行動電話於96年2月1日凌晨零時27分許起及2
    時4分間均與飛飛所使用之00 00-000-000行動電話有聯繫之
    通聯紀錄在卷可參 (見偵卷p2 4)，且依卷附被告郵局帳戶
    及證人劉永泉之上海商銀帳戶之交易明細表所載，本件被告
    依飛飛之指示，將其郵局帳戶存款4992元，另含手續費17元
    ，合計5009元轉入亦遭同一方式詐騙帳戶現金及帳戶之證人
    劉永泉所有上海商銀000000 0000000000000093 3號帳戶時
    ，被告帳戶內尚有3561元，已詳述如前，並有臺灣郵政股份
    有限公司彰化郵局96年8月21日函附存簿儲金交易詳情表在
    卷可參 (見原審卷p20-21)。而被告所有帳戶內之餘款356 1
    元，其中3000元係於96年2月1日凌晨3時36分許遭人在台中
    市屯郵局提領，亦有臺灣郵政股份有限公司秀水郵局郵政便
    箋在卷可按（見本院卷p16)，然被告於是日凌晨3時10分許
    ，仍在彰化縣使用其所有0000-000-000號行動電話與他人聯
    繫，亦有被告於是日3時10分許在彰化縣受話之行動電話通
    聯紀錄在卷可考（見偵卷p24)，可見被告所有郵局帳戶遭提
    領3000元一事，並非被告本人所為。再佐以，本件被告係於
    96年2月9日欲向郵局辦理掛失及補發時，始知悉其郵局帳戶
    遭列為警示帳戶後主動前往警局作詢問筆錄，有被告96年2
    月9日警詢筆錄在卷可佐，被告辦理掛失本件帳戶之時間與
    寄出本件帳戶之時間確約7個工作天。足證，本件被告辯稱
    飛飛女子要求將存摺及提款卡寄交予她，即可將款項退還，
    並表示要等3至7個工作天才能將帳戶存款簿、提款卡寄還等
    情，尚難指為不實。
(五)按為訴訟上證明之資料，須通常一般之人均不致於有所懷疑
    ，而得確信其為真實之程度者，始得據為有罪之認定。倘其
    證明尚未達於此一程度，而有合理性懷疑存在時，即不得遽
    認被告犯罪。又，刑事訴訟之被告依法並無自證無罪之義務
    ，若控罪所憑之積極證據，在生活經驗上尚不足以排除其他
    有利被告之合理推斷，致不足以證明犯罪事實時，仍不能因
    被告否認犯罪之辯解不成立，資為無視積極證據不足之理由
    ，通觀最高法院76年度台上字第4986號、30年上字第482號
    、30年上字第1831號等判例所持一貫見解，不難明瞭。綜上
    所述，本件被告之郵局帳戶之存摺及提款卡，既係本於他人
    以援交及交友之詞要求先行匯出5009元予對戶供確認身分之
    用，並應對方要求可退回所匯出款項之確信而依其指示寄交
    之，事後因對方所告知之期限屆至而未獲退還始知受騙，既
    有被告主動前往警局製作之詢問筆錄、被告存摺於寄交對方
    前亦因受騙而匯款至證人劉永泉所有帳戶及存摺寄交對方後
    ，帳戶內之餘款亦遭提領完畢，有被告及證人劉永泉之帳戶
    交易清單可證，及遭以相同方式詐騙之證人劉永泉於原審到
    院結證在卷，核與被告所辯相符，則被告上開辯解即難認與
    常情有違而不可採信，且公訴人所舉證據，尚無法證明被告
    確有幫助詐欺取財之確定或不確定故意，是以本件既存有合
    理懷疑，致本院無法形成被告有罪之確切心證，被告之犯行
    尚屬不能証明。
五、本件證據無法證明被告有公訴人所指之幫助詐欺取財犯行。
    此外，本院復查無其他積極證據足以證明，揆諸上開法條及
    判例意旨，本件不能證明被告犯罪，自應為被告無罪之諭知
    。原判決以不能證明被告犯罪為由，諭知無罪之判決，並無
    不合。檢察官上訴意旨，仍執前詞，指摘原判決不當，提起
    上訴，為無理由，應予駁回。
據上論結，應依刑事訴訟法第368條，判決如主文。
本案經檢察官甲○○到庭執行職務。
中    華    民    國    97    年    3    月     4    日
            刑事第六庭    審判長法  官  李  文  雄
                                法  官  邱  顯  祥
                                法  官  林  靜  芬
上列正本證明與原本無異。
不得上訴。                      書記官  高  勳  楠
中    華    民    國    97    年    3    月     4    日


司法院資訊處製作；財團法人民間司法改革基金會備份。
